臺灣嘉義地方法院民事判決
110年度朴小字第121號
原      告  馨琳揚企管顧問有限公司


法定代理人  唐明良  



訴訟代理人  黃楠傑  
            林麗芬  
被      告  林于鳳  
                      居高雄市○鎮區○○○路000號12樓之4（指定送達）
上列當事人間請求給付電信費事件，本院於民國110年4月29日言
詞辯論終結，判決如下：
    主  文
一、被告應給付原告新臺幣（下同）31,205元。
二、原告其餘之訴駁回。
三、訴訟費用1,000元，由被告負擔848元，其餘由原告負擔。
四、本判決原告勝訴部分可以假執行。
    事實及理由
一、按訴狀送達後，原告不得將原訴變更或追加他訴，但擴張或
    縮減應受判決事項之聲明者，不在此限，民事訴訟法第255
    條第1 項第3 款有明文規定。依照同法第436 條之23準用同
    法第436 條第2 項規定，上開規定於小額訴訟程序仍適用之
    。本件原告原以民事聲請支付命令狀，請求被告應給付原告
    新臺幣（下同）36,779元及其中㈠18,305元自民國102年5月1
    1日起至清償日止；㈡18,474元自102年4月11日起至清償日止
    ，均按年息5％計算之利息。之後在110年3月25日調解期日變
    更聲明為被告應給付原告33,205元。原告上述聲明的變更，
    與前述法律規定相符，應該准許。　
二、被告經合法通知，沒有在言詞辯論期日到場，本件也沒有民
    事訴訟法第386 條各款規定的情形，因此本院依照原告的聲
    請，在只有原告一方到場辯論的情形下作成判決。
三、原告主張：被告於102年1月25日向訴外人威寶電信股份有限
    公司（更名後是臺灣之星電信股份有限公司，下稱臺灣之星
    公司）申請租用門號000000000000、0000000000號行動電話
    服務，並簽立契約。但被告未依約繳納電信費，計至102年5
    月10日止積欠電信費3,574元、小額付款2,000元及補償金31
    ,205元，共計36,779元。臺灣之星公司已將上開債權讓與原
    告。原告只請求被告給付小額付款2,000元及專案補償金31,
    205元（金額如附表所示），合計為33,205元等語，並聲明
    ：被告應給付原告33,205元。
四、被告答辯：
（一）系爭電信帳款已時效消滅，被告拒絕給付：
　　1.參考臺灣高等法院暨所屬法院92年法律座談會民事類提案
      第4號審查意見，電信服務屬於民法第127條第8款的商品
      ，應有2年短期時效的適用。
　　2.系爭帳款自102年就有逾期情事，且隔年7月經電信業者拆
      機銷號，自門號遭拆機時起算，已經在105年7月就罹於時
      效，原告是在110年1月才向法院聲請支付命令，債權請求
      時效已經消滅，被告自得拒絕給付。　
（二）原告請求的電信補貼款應適用2年短期時效：
    1.從原始電信門號申辦合約書内該條款意旨，被告需持續使
      用門號36個月且專案期間不得變更或降低或取消約定的費
      率或服務，如有退租或降低費率或取消上網、通話之服務
      將需補償補貼款17,000元整（逐日遞減）予電信公司。該
      補貼款性質上實為申辦門號所搭配的手機或有價商品的補
      貼款。
    2.電信業者根據用戶申辦不同資費方案的基礎收益及該系列
      手機產品搭配資費成本後，衡酌訂價。所稱「手機補貼」
      即「手機搭配門號」促銷方式，由行動電話業者補貼用戶
      以較優惠的價格購置手機，業者則藉由綁約再依消費者按
      月支付的通話費及月租費收入，回收手機補貼的成本。故
      手機補貼實為市場常態，各電信業者對各款手機皆有提供
      綁約的手機補貼，補貼金額視所搭配門號資費高低及綁約
      期限長短而定。
    3.依照我國電信市場的交易習慣，消費者向經由電信業者的
      綁約資費方案選購手機並選配電信行動通信服務，且我國
      電信業者為吸引消費者持續使用他們所提供的無線網路、
      語音通話及資料處理服務，亦經常提供消費者手機購入補
      貼，以增加消費者與之綁約而有長期交易的機會。
    4.因綁約手機價格通常較電信業者的手機進貨價為低（因電
      信業者提供手機補貼，即手機進貨價與消費者終端支付的
      綁約手機價格間的差價），故消費者多藉由綁約的年限分
      擔，以降低手機購入價格。
    5.上開補貼金額（或比率）是電信業者考量各類型資費方案
      、綁約優惠期間及費用比例（依財務會計準則，補貼金額
      於年度財報係以當期行銷費用認列）後予以核算。（公平
      交易委員會公處字第103002號處分書參照)。顯見所謂補
      貼款實為電信業者用以補償用戶未綁約原應支出的手機價
      金與其因綁約而得以取得的手機優惠價的差額之用。手機
      補貼款或專案補貼款等均是指用戶申辦門號時向電信公司
      綁約一定期間，而以優惠價購買手機或降低月租費的差額
      ，實質上亦屬電信公司販售商品的代價，非屬違約金、自
      應與電信費等同視之。
    6.所以，該電信合約所稱專案補貼款實為用戶門號使用未達
      一定期間或維持一定費率給予電信公司作為取得的優惠差
      額之用。實非因違反契約所生的違約金，自同電信費有2
      年短期時效的適用，被告拒絕給付。
（三）縱使認為補償金屬於違約金性質，亦因主權利消滅而併同
      消滅：
    1.依照民法第146條規定，並參照最高法院99年度第5次民事
      庭會議決議要旨、最高法院69年度台上字第4163號判決意
      旨、最高法院104年台上字第1376號判決要旨，專案補貼
      款是基於電信費債權而生，自屬於電信債權的從權利。
    2.系爭電信費債權已於105年7月就時效消滅，被告也提出時
      效抗辯，原告請求權自因被告抗辯而滅失且效力及於從權
      利。
 （四）如鈞院認為補貼款屬於違約金，請依職權酌減：
    1.依現行電信業提供的服務模式，如用戶月租費有遲繳逾1
      個月情事，電信業者就該帳款逾期門號將逕先暫停發話，
      如逾期期數達2期帳單該門號服務均暫停提供，達3期者電
      信業者即逕為終止該門號契約。但是，電信門號服務本為
      消費者向電信業者所租用，電信業者於消費者帳款遲繳時
      即已限制或暫停提供服務予消費者，消費者未能使用其所
      租用的電信門號服務時，實難謂提供服務的電信業者有何
      實質上的損失。
    2.電信業者以各種行銷優惠或話數誘使消費者簽立一定期間
      的合約，惟均未明確告知消費者申租費用綁約與否其所享
      的費率優惠差異為何。以本件為例，用戶聲請最挺你649
      方案的費率，所得優惠價值僅約12,564元(每月減免349元
      ×36個月），對比如有違約情事需負擔的補貼款17,000元
      ，實難謂系爭契約合乎締約平等、公平等基本原則。
    3.原告如未能提出電信業者受有何實質上損失，又請求原告
      支付高額補貼款顯有失公平。參照最高法院87年度台上字
      第2563號判決意旨，請求鈞院酌減數額。
（五）並聲明：原告之訴駁回。
五、法院得心證的理由：
（一）原告不得請求小額付款2,000元：
　　1.按商人、製造人、手工業人所供給之商品及產物之代價之
      請求權，因2年間不行使而消滅，民法第127條第8款定有
      明文。民法第127條第8款所定，商人、製造人、手工業人
      所供給之商品及產物之代價，係指商人就其所供給之商品
      及製造人、手工業人就其所供給之產物之代價而言，蓋此
      項代價債權多發生於日常頻繁之交易，故賦與較短之時效
      期間以促從速確定（最高法院39年台上字第1155號判例意
      旨參照）。
    2.民法第127條第8款之「商品」，法文上雖無明確定義，惟
      該條所定之請求權，在立法上均有宜速履行或應速履行之
      目的，是所謂「商品」定義之範圍，應自該商品是否屬「
      日常頻繁之交易，且有促從速確定必要性」以為觀察，最
      高法院78年度第9次民事庭會議，主要在表明商品不包括
      不動產及具有不動產性質之船舶，要非即當然排除其他非
      動產性商品，且上開決議，係專就動產與不動產是否均有
      該條款之適用所作決議，並非謂不屬於動產之商品均非該
      條款指之商品。是有關於固體、液體及氣體之外的各種能
      源，諸如熱、光、電氣、電子、放射線、核能等，在技術
      上以能加以控制支配，工商業及日常生活上已普遍使用者
      ，則未在上開決議範圍內，核諸電信業者既以提供電話網
      路傳遞聲音為業務，則保持該電信網路之暢通自屬電信業
      者營業之「商品」無疑；民法於18年頒布時，並無「服務
      」之概念，而立法解釋本應順應社會變遷並應立法目的而
      為適度擴張，自無將本條之商品限定為動產之必要，且現
      今社會無線通信業務蓬勃發展，此類債權應有從速促其確
      定之必要性，應認「電信服務」亦為本條所稱之「商品」
      ，而電話費請求權亦有本條短期時效之適用。電信服務為
      電信業者提供之商品，而電話費為其提供商品之代價，故
      對用戶之電話費請求權，應有民法第127條第8款所定2年
      短期時效之適用（臺灣高等法院暨所屬法院92年法律座談
      會民事類提案第4號法律問題研討意見參照）。另消費者
      保護法將「商品」與「服務」並列，而認商品與服務係二
      不同之概念，惟如前所述，民法係於18年頒布，於制定時
      並無服務之概念，而消費者保護法係於83年訂定，是援引
      後制定之消費者保護法而認民法第127條第8款所定之「商
      品」不包括「服務」在內，尚非得宜，是電信服務費當有
      民法第127條第8款短期時效之適用甚明。
    3.次按消滅時效，自請求權可行使時起算；時效完成後，債
      務人得拒絕給付，民法第128條前段、第144條第1項分別
      定有明文。又債權讓與，債務人於受通知時所得對抗讓與
      人之事由，皆得以之對抗受讓人，民法第299條第1項定有
      明文。所謂得對抗之事由，不以狹義之抗辯權為限，而應
      廣泛包括凡足以阻止或排斥債權之成立、存續或行使之事
      由在內，蓋債權之讓與，在債務人既不得拒絕，自不宜因
      債權讓與之結果，而使債務人陷於不利之地位（最高法院
      52年台上字第1085號判決意旨足資參照）。
    4.原告主張被告積欠小額付款2,000元及專案補償金31,205
      元的事實，已經提出行動電話服務申請書、最挺你649免
      預繳_36M專案同意書、電信費帳單、債權讓與證明書、債
      權讓與通知為證，被告也不爭執，應該可以認定。
    5.就小額付款2,000元，是屬於電信業者提供予用戶的「商
      品」，而由電信業者「代收」對價，依照上開說明，應該
      適用民法第127條第8款2年時效的規定。原告主張小額付
      款，應該適用民法第125條15年時效的規定，就無法採信
      。依照卷附電信費帳單，上開費用既然是發生於000年0月
      ，原告是在110年1月7日向被告聲請支付命令，那麼被告
      抗辯該債權已罹於2年的時效而拒絕給付，自有理由。
（二）原告可以請求專案補償金31,205元：　　
    1.違約金，除當事人另有訂定外，視為因不履行而生損害之
      賠償總額。其約定如債務人不於適當時期或不依適當方法
      履行債務時，即須支付違約金者，債權人除得請求履行債
      務外，違約金視為因不於適當時期或不依適當方法履行債
      務所生損害之賠償總額。民法第250條有明文規定。
    2.故所謂違約金，是以確保契約履行為目的，當事人約定債
      務人不履行債務時，應給付之金錢。民法上違約金可分為
      懲罰性違約金及賠償性違約金。契約當事人約定債務人不
      履行契約義務或不於適當時期履行時，債權人除得請求履
      行及不履行之損害賠償外，並得請求債務人給付違約金，
      此即懲罰性違約金。如約定違約金為債務不履行時債務人
      所應賠償數額，即為損害賠償額預定違約金，亦即一旦有
      債務不履行情事發生，債權人不待舉證證明其所受損害是
      因債務不履行所致及損害額多寡，均得按約定違約金請求
      債務人給付。
    3.從被告與電信公司所訂立「最挺你649免預繳_36M專案同
      意書」方案條款來看，雙方是約定使用臺灣之星公司服務
      未滿36個月不得提前終止（一退一租視為提前終止）、被
      銷號或將本專案門號作本專案以外其他用途之轉換時，應
      依遞減原則賠償電信公司補償金（即依合約期間剩餘比例
      給付補償金），計算方式為：17,000元×提前終止或被銷
      號時剩餘之合約日曆天數/合約期間總日曆天（採四捨五
      入至整數位）。
    4.可見，電信公司於訂約時提供專案手機，使用戶得於申辦
      門號時即可以優惠價格取得手機，為限制用戶取得專案手
      機後，於短時間內隨意終止契約，或累計已繳納電信費金
      額不多，使電信公司賺取的電信費利益，甚至低於其低價
      出售或贈與手機的成本，受有用戶債務不履行所致的損害
      ，故事先約定用戶違約（即違反契約條款）時，需補償一
      定的金額，此應屬「賠償總額預定性之違約金」。
    5.又民法第127條第1項第8款所謂商人供給商品的代價，是
      指一方當事人因獲得商人提供商品或服務，所為給付而言
      。本件專案補貼款是電信公司提供予被告的優惠，在系爭
      契約存續期間，為電信公司提供被告享受的費用減免，在
      系爭契約提前終止後，被告負有給付專案補貼款的義務，
      但是，電信公司已無依約提供電信服務的義務，自難認該
      專案補貼款是電信公司提供商品的代價。被告抗辯專案補
      償款並非違約金，屬於電信公司販售商品的代價，就無法
      採信。
    6.又依照卷附電信帳單，系爭違約金債權發生時為102年4月
      ，原告在110年1月向本院聲請核發系爭支付命令，依照民
      法第129條第2項第1款規定，時效中斷，重新起算。所以
      該違約金債權尚未逾15年的請求權時效，被告抗辯時效消
      滅，就無法採信。
    7.按已發生之違約金並非民法第146條所稱之從權利，其請
      求權與原本請求權各自獨立，消滅時效亦分別起算，原本
      請求權雖已罹於消滅時效，已發生之違約金請求權並不因
      而隨同消滅（最高法院97年度台上字第477號判決意旨參
      照）。而按違約金既非定期給付之債務，與民法第126條
      所規定之性質不同，其時效為15年而非5年，亦無民法第1
      45條第2規定之適用（最高法院98年度台上字第911號裁判
      意旨、107年度第3次民事庭會議決議可資參照）。
    8.原告請求被告提前退租的專案補償金，其性質為違約金，
      已如前述，依上說明，違約金的請求權與原本請求權即電
      信費用債權各自獨立。因此，系爭電信費用債權，雖然因
      為時效而消滅，但是原告仍得就所約定的違約金取償。被
      告抗辯違約金跟隨電信費用債權一同罹於時效，就無法採
      信。
    9.另外，上開補償金既然是被告審酌電信公司乃是以提供搭
      配手機銷售的電信服務專案，而得以較低廉的手機價格與
      電信公司締約，則兩造在衡量雙方是因特殊方案價格取得
      的利益，及提前終止契約的不利益後，方同意依被告履約
      情形負擔違約金，並簽訂電信服務契約，且前揭補償金原
      告亦以依被告履行契約之期間按比例計算，本院審酌後認
      為該違約金條款並無顯失公平之處，或本件有違約金過高
      的情形，被告抗辯違約金過高，應予酌減，也難以採信。
六、結論，原告依照電信服務契約及債權讓與的法律關係，請求
    被告給付31,205元為有理由，應該准許，超過此範圍的請求
    ，就無理由，應該駁回。
七、本件原告勝訴部分，是屬於民事訴訟法第436條之8第1項小
    額訴訟事件所為被告敗訴的判決，依同法第436條之20規定
    ，應依職權宣告假執行。
八、本件事證已經明確，兩造其餘攻擊防禦方法，審核後對於判
    決結果不生影響，不一一論述。
九、本件訴訟費用，除減縮請求（3,574元）部分外，應該由兩
    造依其勝敗比例分擔，至於減縮請求部分應徵收的費用，依
    照同法第83條第1項前段規定，應該由原告負擔。經查，本
    件訴訟費用是原告繳納的第一審裁判費1,000元，有本院自
    行收納款項收據可以證明，因此本院一併確定被告應該負擔
    的訴訟費用額為848元。　　　　　　
中　　華　　民　　國　　110 　年　　5 　　月　　25　　日
                  臺灣嘉義地方法院朴子簡易庭
                                  法　官　吳芙蓉
附表：(新臺幣)
   門號 小額付款 專案補償金 違約金之計算 0000000000 1,000元 15,820元 17,000元×(1,095-76)/1,095=15,820 0000000000 1,000元 15,385元 17,000元×(1,095-104)/1,095=15,385      合計 2,000元 31,205元  
以上正本係照原本作成。
如對本判決上訴，須於判決送達後20日內向本庭（嘉義市文化路
308之1號）提出上訴狀（均須按他造當事人之人數附繕本）。
民事訴訟法第436條之24第2項規定：對小額程序之第一審裁判之
上訴或抗告，非以其違背法令為理由，不得為之。
中　　華　　民　　國　　110 　年　　5 　　月　　25　　日
                                  書記官  葉芳如